臺灣士林地方法院刑事判決　　　　　　　　　　　　　　九十年度訴字第四一九號
　　聲　請　人　臺灣士林地方法院檢察署檢察官
　　被　　　告　甲○○
　　　　　　　　丙○○
右列被告因違反廢棄物清理法案件，經檢察官聲請簡易判決處刑（八十九年度偵字第
六五三九號、九十年度偵字第三二四三號），本院內湖簡易庭認不宜以簡易判決處刑
（九十年度湖簡字第三五０號），而移至本院刑事庭依通常程序審理，並判決如左：
    主  文
丙○○未經主管機關許可，提供土地堆置廢棄物，處有期徒刑壹年。緩刑參年。
甲○○連續事業負責人未依廢棄物清理法規定之方式貯存、處理廢棄物，致污染環境
，處有期徒刑壹年貳月。緩刑參年。
    事  實
一、甲○○自營房屋修建工程，為事業負責人，因營建工程產生之建築廢棄物無處堆
    放，竟於民國八十九年四月十四日，由明知上情、未經主管機關許可之丙○○將
    坐落台北縣汐止市○○段社后下小段一四八之九地號土地，出租提供甲○○堆置
    建築廢棄物，約定每月租金新台幣四萬元，租期自八十九年五月十五日起至九十
    二年五月十五日止。甲○○旋即基於概括犯意，自八十九年五月十五日起，每星
    期約一次，將其承包工程產生之廢磚塊、土石、鋼鐵、木材、塑膠等廢棄物，露
    天混雜堆置於前開承租之土地上，以此方式貯存事業廢棄物，並於土地上以鐵皮
    圍成ㄇ字型，將建築工程廢棄之紙板置於其中露天燃燒，以該方式處理事業廢棄
    物，致污染環境。嗣經民眾檢舉由行政院環保署督察大隊北區稽查組環保警察隊
    員警於八十九年七月十一日上午十一時十五分許在上開土地查獲。
二、案經台北縣警察局汐止分局報請台灣士林地方法院檢察署檢察官偵查聲請簡易判
    決處刑。
    理  由
一、訊據被告丙○○、甲○○對於右揭犯行坦承不諱，並有行政院環境保護署事業水
    污染稽查紀錄、土地租賃契約書、土地登記謄本、台灣士林地方法院檢察署九十
    年五月四日履勘筆錄、台北縣汐止市地政事務所九十年五月十五日九十北縣汐地
    二字第０五四五七號號函所附之土地複丈成果圖各一件、八十九年七月十一日拍
    攝之現場照片十五張在卷可稽。而前開廢棄物之貯存、燃燒已致使環境污染，亦
    有行政院環境保護署八十九年八月二日（八九）環署督字第００四三七四五號函
    附卷足證。被告雖辯稱：渠係因不諳法律而觸法云云，惟按「不得因不知法律而
    免除刑事責任」，刑法第十六條有明文規定，是被告縱不知法，對於其刑責亦無
    影響。事證明確，被告犯行洵堪認定，應予依法論科。
二、被告甲○○自營房屋修建工程，為事業負責人，其所堆置承包工程之廢料即廢磚
    塊、土石、鋼筋、木材、塑膠等，乃廢棄物清理法所稱之事業廢棄物，依該法第
    十五條規定，其貯存、處理應符合中央主管機關之規定；又依中央主管機關依前
    開授權訂定之「事業廢棄物貯存清除處理方法及設施標準」第二條第一款規定「
    本標準專用名詞定義如左：一、貯存：指事業廢棄物於清除、處理前，放置於特
    定地點或貯存容器、設施內之行為：：：三、處理：指左列行為：（一）中間處
    理：指事業廢棄物在最終處置前，以物理、化學、生物、熱處理或其他處理方法
    ，改變其物理、化學、生物特性或成分，達成分離、減積、去毒、固化或安定之
    行為：：：九、熱處理法：（一）焚化法：指利用高溫燃燒，將事業廢棄物轉變
    為安定之氣體或物質之處理方法。」，第九條規定「一般事業廢棄物之貯存方法
    ，應符合左列規定：一、貯存地點、容器、設施應經常保持清潔完整，不得有廢
    棄物飛揚、逸散、滲出、污染地面或散發惡臭情事」、第十二條規定「一般事業
    廢棄物之貯存設施，應符合左列規定：一、應有防止地面水、雨水及地下水流入
    、滲透之設備或措施。二、由貯存設施產生之廢液、廢氣、惡臭等，應有收集或
    防止其污染地面水體、地下水體、空氣、土壤之設備或措施」，第二十九條規定
    「一般事業廢棄物之熱處理設施，應符合第二十六條與第二十七條第一項第四款
    及五款之規定」，第二十六條規定：「事業廢棄物之中間處理設施，除中央主管
    機關另有規定外，應符合左列規定：一、應有堅固之基礎結構。二、設施與廢棄
    物接觸之表面，採抗蝕及不透水材料構築。三、設施周圍應有防止地面水、雨水
    及地下水流入、滲透之設備或措施。四、應具有防止廢棄物飛散、流出、惡臭擴
    散及影響四周環境品質之必要措施。五、應有污染防制設備及防蝕措施」，第二
    十七條第四、五款規定「：：；四、具有自動監測及緊急應變處理裝置。五、其
    他經主管機關公告之事項」。查被告甲○○將事業廢棄物露天混雜堆置於土地，
    以此方式貯存事業廢棄物，並於土地上以鐵皮圍成ㄇ字型，將建築工程廢棄之紙
    板置於其中露天燃燒，以該方式處理事業廢棄物，自屬違反廢棄物處理法之規定
    ，致污染環境。而被告行為後，廢棄物清理法已於九十年十月二十四日修正公布
    ，於九十年十月二十六日生效，修正前廢棄物清理法第二十二條第二項第二款「
    事業機構未依本法規定之方式貯存、清除、處理或再利用廢棄物，致污染環境」
    、第三款「未經主管機關許可，提供土地回填、堆置廢棄物」之處罰規定，修正
    後已移至新法第四十六條第一項第二款「事業負責人或相關人員未依本法規定之
    方式貯存、清除、處理或再利用廢棄物，致污染環境」、第三款「未經主管機關
    許可，提供土地回填、堆置廢棄物」，刑度從「一年以上五年以下有期徒刑，得
    併科一百萬元以下之罰金」修正為「一年以上五年以下有期徒刑，得併科新台幣
    三百萬元以下之罰金」，比較新舊法，對被告權益不生影響，自應適用修正後之
    廢棄物清理法第四十六條第一項第二、三款規定。核被告丙○○所為，係犯修正
    後廢棄物清理法第四十六條第一項第三款之未經主管機關許可，提供土地堆置廢
    棄物之罪。被告甲○○所為，係犯同條項第二款事業負責人未依本法規定之方式
    貯存、處理廢棄物致污染環境之罪。被告甲○○先後多次未依規定貯存、處理廢
    棄物之行為，時間緊接，犯意概括，所犯構成要件相同，應論以連續犯一罪，並
    依法加重其刑。爰審酌被告因不諳法律而觸法，於獲悉該行為不為法律所允許後
    ，除坦承犯行外，並自行將廢棄物清除，犯後態度良好等一切情狀，分別量處如
    主文所示之刑。又被告二人均未曾受有期徒刑以上刑之宣告，此有台灣高等法院
    檢察署刑案紀錄簡覆表在卷可稽，渠因一時失慮致罹刑典，事後已坦承犯行，深
    具悔意，經此偵審教訓，自當知所警惕，信無再犯之虞，本院因認前開宣告之刑
    以暫不執行為適當，爰併均宣告緩刑三年，以觀後效，用啟自新。
三、聲請簡易判決處刑意旨另以：被告甲○○未依廢棄物清理法規定領有廢棄物清除
    、處理許可證或核備文件，自民國八十九年五月十五日起，未經台北縣汐止市○
    ○段社后下小段一四八之十地號土地所有人乙○○、林欽雄、王燦煌、謝國隆、
    謝朝棟、謝王金英等六人之同意，連續在前開承租及竊佔之土地上，傾倒廢磚塊
    、土石、鋼鐵、木材、塑膠等廢棄物，因認被告甲○○涉有修正前廢棄物清理法
    第二十二條第二項第四款（公訴檢察官更正為修正後廢棄物清理法第四十六條第
    一項第四款）及刑法第三百二十條第二項之罪嫌。惟按：
  （一）被訴違反廢棄物清理法第二十二條第二項第四款（公訴檢察官更正為修正後
        廢棄物清理法第四十六條第一項第四款）部分：
        按行為之處罰，以行為時之法律有明文規定者為限，刑法第一條有明文規定
        ，此即罪刑法定主義，是以，刑事法律若未明文規定加以處罰之行為，即無
        犯罪與刑罰可言，縱該行為對社會有所危害，而為社會大眾所厭惡，亦不得
        認定為犯罪行為而科刑論罪。查被告行為時之廢棄物清理法第四章章名為「
        公、民營廢棄物清除、處理機構之管理」，其中第二十條前段規定「公、民
        營廢棄物清除、處理機構經營廢棄物之貯存、清除或處理業務，應列明專業
        技術人員與貯存清除、處理之工具、方法、設備及場所，向地方主管機關申
        請核發許可證」，同法第二十二條第二項第四款規定，未依第二十條規定領
        有廢棄物清除、處理許可證或核備文件，從事廢棄物貯存、清除、處理者，
        處一年以上五年以下有期徒刑，得併科一百萬元以下罰金，參互以觀，前述
        規定乃係為「管理『公、民營廢棄物清除、處理機構』」，而就公、民營廢
        棄物處理機構未依規定領有許可證即擅自從事廢棄物貯存、清除、處理者，
        加以處罰，其處罰對象應為「公、民營廢棄物處理機構」。至於事業自行貯
        存、清除、處理事業廢棄物，該法並未規定應事前取得許可證，是其自行貯
        存、處理廢棄物縱對環境衛生、國民健康有所妨害，因法無處罰之明文，自
        不得任意擴張解釋。查本件被告甲○○乃從事房屋修建工程為業，其所貯存
        之建築廢棄物均為自己承包工程所產生之廢料，已如前述，被告甲○○並非
        「經營清除、處理廢棄物之機構」，其自行貯存、處理廢棄物縱有不妥，亦
        難以修正前廢棄物清理法第二十二條第二項第四款之規定相繩。而修正後之
        廢棄物清理法第四十一條規定「從事廢棄物清除、處理業務者，應向直轄市
        、縣（市）主管機關或中央主管機關委託之機關申請核發公民營廢棄物清除
        處理機構許可文件後，始得受託清除、處理廢棄物業務」、第四十六條第一
        項第四款規定未依第四十一條第一項規定領有廢棄物清除、處理許可文件，
        從事廢棄物貯存、清除、處理者，處一年以上五年以下有期徒刑，得併科新
        台幣三百元以下罰金，亦係以「受託清除、處理廢棄物為業務者」為其處罰
        對象，並非處罰事業未經許可自行貯存、處理廢棄物。被告甲○○之行為，
        與修正前廢棄物清理法第二十二條第二項第四款、修正後廢棄物清理法第四
        十六條第一項第四款之規定，均不相符。
    （二）被訴竊佔罪部分：
      １、聲請人認被告甲○○涉有竊佔罪嫌，無非以：檢察官於九十年五月四日會
          同汐止地政事務所前往測量之結果，被告甲○○原堆置建築廢棄物之部分
          ，除承租之台北縣汐止市○○段社后小段一四八之九地號土地外，另占用
          同小段一四八之十地號，面積七一平方公尺。而前開一四八之十地號土地
          所有人林欽雄、王燦煌、謝國隆、謝朝棟、謝王金英均證稱並未同意被告
          甲○○使用該土地云云，為其論據。
      ２、惟按犯罪事實應依證據認定之，無證據不得推定其犯罪事實，刑事訴訟法
          第一百五十四條有明文規定。訊之被告甲○○堅決否認有竊佔之犯行，辯
          稱：其僅在承租之土地上堆置工程廢料，並未占用林欽雄等人之一四八之
          十地號土地，其於八十九年七月十一日為警查獲違反廢棄物清理法後，旋
          即雇工將堆置之廢棄物運走清除，並請挖土機司機將土地整平，可能是挖
          土機整地時不小心將碎石撥入鄰近之一四八之十地號土地，致檢察官九十
          年五月四日前往該處履勘測量時，認為其自始即佔用一四八之十地號土地
          堆放建築廢棄物等語。經查卷附台灣士林地方法院檢察署九十年五月四日
          勘驗筆錄記載「現場已整平，但可見仍有部分的建築廢棄物，如碎磚塊、
          土石等」、「據甲○○表示木料讓別人載運去當燃料，磚塊土石整平，廢
          鐵讓撿拾廢鐵的人拿走」、「請汐止地政事務所人員測量現場鐵皮屋旁整
          地部分位置及面積」等語，足見檢察官會同地政機關人員前往測量時，被
          告甲○○已將原來堆置之建築廢棄物清除，尚難僅因事後整地完畢所見之
          碎磚塊、土石位置，推論被告甲○○自八十九年五月十五日起即有竊佔林
          欽雄等人之一四八之十地號土地堆置廢棄物之竊佔犯行。
    綜上所述，前開（一）、（二）部分，尚難認被告有聲請人所指之犯行，依法本
    應為無罪之諭知。惟因聲請人認該部分與起訴判決有罪部分，分別具有想像競合
    、牽連之裁判上一罪關係，爰不另為無罪之諭知，併此說明。
據上論斷，應依刑事訴訟法第四百五十二條、第二百九十九條第一項前段、廢棄物清
理法第四十六條第一項第二款、第三款，刑法第十一條前段、第二條第一項前段、第
七十四條第一款判決如主文。
本案經檢察官蘇佩鈺到庭執行職務
中        華        民        國    九十一    年    二    月    七      日
                                  臺灣士林地方法院刑事第四庭
                                          法  官  洪  慕  芳
右正本證明與原本無異。
如不服本判決，應於判決送達後十日內，向本院提出上訴狀。
                                          書記官  劉  韋  廷
中        華        民        國    九十一    年    二    月    八      日
附錄本案論罪科刑法條全文
廢棄物清理法第四十六條第一項第二款、第三款
  有下列情形之一者，處一年以上五年以下有期徒刑，得併科新臺幣三百萬元以下罰
  金：
  二、事業負責人或相關人員未依本法歸定之方式，貯存、清除、處理或再利用廢棄
      物，致污染環境。
  三、未經主管機關許可，提供土地回填、堆置廢棄物。
